臺灣臺中地方法院民事判決　　　　　　 100年度訴字第2671號
原　　　告　中國信託商業銀行股份有限公司
法定代理人　辜濂松
訴訟代理人　柯艾玉
　　　　　　何書喬
被　　　告　劉崇偉
　　　　　　陳李阿緞
前列2人共同訴訟代理人
　　　　　　陳暻
上當事人間請求確認抵押權不存在事件，本院於100年12月6日言
詞辯論終結，判決如下：
    主      文
被告陳李阿緞與被告劉崇偉就附表所示之不動產，於民國九十五
年八月十七日在臺中市中正地政事務所新台幣參佰萬元抵押權設
定行為（收文字號：九五年普字第二九八五九０號）撤銷。
被告陳李阿緞應將上開抵押權設定登記予以塗銷。
原告其餘之訴駁回。
訴訟費用新台幣貳萬柒仟陸佰壹拾元由被告負擔。
    事實及理由
壹、兩造之聲明：
  一、原告：(一)先位：(1)確認被告劉崇偉、陳李阿緞就附表所示
      之不動產於民國95年8月17日所為新台幣（下同）3,000,
      000元之一般抵押權不存在。(2)被告陳李阿緞應將上開抵
      押權設定登記塗銷。(二)備位：(1)被告陳李阿緞與被告劉崇
      偉就附表所示之不動產於95年8月17日向臺中市中正地政
      事務所（收文字號：95年普字第298590號）設定之3,000,
      000元抵押權設定行為應予撤銷。(2)被告陳李阿緞應將上
      開抵押權設定登記予以塗銷。(三)訴訟費用由被告等連帶負
      擔。
  二、被告：(一)原告之訴駁回。(二)訴訟費用由原告負擔。
貳、原告起訴主張：被告劉崇偉於91年12月3日向原告請領信用
    卡使用，惟持卡消費後至96年2月14日已累計消費記帳176,
    684元未清償；另被告劉崇偉於92年2月27日向原告借款500,
    000元，則自96年2月27日起即未依約繳納本息合計108,056
    元，上開借款已經貴院以98年度司促字第48046號核發支付
    命令，該支付命令並已確定，經原告聲請強制執行。詎被告
    劉崇偉於95年8月17日將附表所示之不動產（下稱系爭不動
    產）設定第二順位抵押權予其配偶之母即被告陳李阿緞，擔
    保債權總金額3,000,000元（下稱系爭抵押權），惟被告間
    並無實質消費借貸關係存在，且設定系爭抵押權之際，適逢
    被告劉崇偉有繳款遲延之情事，足認被告劉崇偉係為避免名
    下之財產遭強制執行，始將系爭不動產設定抵押權予被告陳
    李阿緞，是被告間就系爭抵押權之設定行為自屬通謀虛偽意
    思表示而為無效。而被告劉崇偉怠於行使其回復原狀之權利
    ，原告為保全債權，爰先位請求確認系爭抵押權不存在，並
    依民法第242條規定代位被告劉崇偉請求被告陳李阿緞塗銷
    系爭抵押權；倘貴院認系爭抵押權之設定行為非屬通謀虛偽
    意思表示，被告未能舉證證明渠等確有對價關係存在，爰依
    民法第244條第1項、第4項之規定，備位請求撤銷被告間無
    償之系爭抵押權設定行為，及被告陳李阿緞塗銷系爭抵押權
    設定登記等語。
參、被告則以：被告陳李阿緞自88年2月12日起，陸續以匯款之
    方式，將金錢匯與被告劉崇偉，被告劉崇偉、陳李阿緞間確
    實存在消費借貸關係，為擔保債權債務關係，被告劉崇偉遂
    設定系爭抵押權予被告陳李阿緞，被告間並非通謀虛偽意思
    表示等語，資為抗辯。
肆、經查：
  一、本件原告主張：被告劉崇偉於91年12月3日向原告請領信
      用卡使用，持卡消費至96年2月14日累計消費記帳176,684
      元未清償；另被告劉崇偉於92年2月27日向原告借款500,0
      00元，自96年2月27日起未依約繳納本息，合計積欠108,0
      56元，上開借款均經本院發98年度司促字第48046號支付
      命令並已確定，經執行無著。而被告劉崇偉以系爭不動產
      於95年8月17日為被告陳李阿緞設定系爭抵押權供擔保等
      各節，為被告所不爭，並有原告所提出之土地登記謄本、
      支付命令、支付命令確定證明書等件為證，自可信為真實
      。
  二、按當事人主張有利於己之事實，就其事實負有舉證之責，
      民事訴訟法第277條前段定有明文。第三人主張表意人與
      相對人通謀而為虛偽意思表示者，該第三人應負舉證之責
      。而民法第87條第1項所謂通謀虛偽意思表示，係指表意
      人與相對人雙方故意為不符真意之表示而言，本件原告主
      張被告間就系爭抵押權之設定係屬通謀虛偽之意思表示一
      節，為被告所否認，依前開說明，對此有利於原告之事實
      主張，自應由原告負舉證責任。查被告主張系爭抵押權之
      設定，係因自88年2月12日起，被告陳李阿緞陸續透金錢
      借與被告劉崇偉，其方式是透過其子陳慶隆將款項匯入被
      告劉崇偉之妻陳暻之名下，被告劉崇偉並於95年5月31
      日開立面額3,000,000元之本票供作擔保等各節，已據被
      告提出存摺存款帳號交易明細查詢表、活期儲蓄存款存摺
      等件為證；且原告於98年間以被告劉崇偉積欠信用卡及借
      款債務為由，向本院聲請核發支付命令，系爭抵押權之設
      定，則係在95年8月17日，時間均在被告劉崇偉違約未原
      告欠款本息（96年2月14日），及原告聲請支付命令（98
      年）之前，無法據以認為被告劉崇偉為規避清償債務之目
      的，而設定系爭抵押權予被告陳李阿緞。又原告主張被告
      間通謀虛偽設定系爭抵押權，無非以：(一)被告陳李阿緞為
      被告劉崇偉之岳母，及(二)系爭抵押權設定之時間與被告劉
      崇偉違約之時間相近為由，惟被告陳李阿緞確將資金透過
      其子陳慶隆匯入被告劉崇偉之妻陳暻（原名陳秋香）之
      名下，被告劉崇偉並總結前欠於95年5月31日開立面額3,0
      00,000元之本票供作擔保已如前述，實難僅以推測，即認
      被告劉崇偉、陳李阿緞於設定抵押權時，係屬故為不符真
      意之表示。此外，原告復未舉證證明被告間抵押權之設定
      係屬通謀虛偽之意思表示，原告請求確認被告間系爭抵押
      權不存在，並請求代位被告劉崇偉請求被告陳李阿緞塗銷
      系爭抵押權登記即無理由。
  三、「債務人所為之無償行為，有害及債權者，債權人得聲請
      法院撤銷之」、「債權人依第一項或第二項之規定聲請法
      院撤銷時，得並聲請命受益人或轉得人回復原狀。但轉得
      人於轉得時不知有撤銷原因者，不在此限」，民法第244
      條第1項、第4項定有明文。又債務人以其所有之不動產設
      定抵押權，同時向他人借貸款項，其設定抵押權之行為，
      固屬有償行為，若先有債權之存在而於事後為之設定抵押
      權者，如無對價關係，即屬無償行為。倘有害及債權，則
      債權人自得依民法第244條第1項之規定以撤銷之（最高法
      院51年台上字第3528號），系爭抵押權所擔保之債權為借
      款債權，被告陳李阿緞所出借之款項，分別係於88年2月
      12日、90年4月18日，以匯款之方式，由被告陳李阿緞之
      子陳慶隆匯入陳暻之名下，金額合計2,246,000元，嗣
      於95年5月31日，由被告劉崇偉開立面額3,000,000元之本
      票供作擔保，並設定系爭抵押權為擔保，此有被告所提出
      之匯款憑證、本票等為證，則系爭抵押權之設定，係就先
      前於88、91年間即已成立之消費借貸關係設定擔保，而非
      於借貸之同時設定，核屬無償之行為。另原告於98年間以
      被告劉崇偉積欠信用卡及借款債務為由，向本院聲請核發
      支付命令，經本院於98年11月3日發支付命令，該支付命
      令並於98年12月14日確定。依上開支付命令所示，被告係
      於91年12月3日向原告申請信用卡使用，並於92年2月27日
      向原告借款600,000元。足見被告間於95年8月17日為系爭
      抵押權之設定行為時，原告對被告劉崇偉之債權業已成立
      。又原告持前開支付命令為執行名義，向本院聲請強制執
      行無效果，而發給99年度司執字第10101號債權憑證，被
      告劉崇偉亦未提出證據證明尚有任何財產足供清償原告之
      債權，是被告劉崇偉、陳李阿緞設定系爭抵押權之行為，
      自屬有害及原告之債權，從而原告依民法第244條第1項之
      規定，訴請撤銷被告間系爭抵押權之設定行為，並請求被
      告陳李阿緞塗銷系爭抵押權設定登記，核屬有據。
  四、從而，原告依民法第244條第1項之規定，訴請撤銷被告間
      系爭抵押權之設定行為，並請求被告陳李阿緞塗銷系爭抵
      押權設定登記，應予准許，逾此部分之請求，則屬無據，
      應予駁回。因本案事證已臻明確，兩造其餘主張陳述及所
      提之證據，均毋庸再予審酌，附此敘明。
  五、訴訟費用計原告所繳納之第一審裁判費30,700元，由一部
      敗訴之被告負擔。
伍、據上論結，原告之訴為一部有理由、一部無理由，依民事訴
    訟法第79條，判決如主文。
中    華    民    國   100    年    12    月    20    日
                  民事第二庭  法  官  王  銘
以上正本係照原本作成
如不服本判決，應於判決送達後二十日內，向本院提出上訴狀。
如委任律師提起上訴者，應一併繳納上訴審裁判費用。
中    華    民    國   100    年    12    月    20    日
                                書記官
附表
┌────────────────────────────────────────────────┐
│土地                                                                                            │
├─┬─────────────────┬─┬──────────┬──────┬────────┤
│編│   土       地       坐       落  │地│      面  積        │            │                │
│  ├───┬────┬──┬─────┤  ├──┬──┬────┤ 權利範圍   │     備考       │
│  │縣  市│鄉鎮市區○  段│   地號   │目│公頃│公畝│平方公尺│            │                │
├─┼───┼────┼──┼─────┼─┼──┼──┼────┼──────┼────────┤
│1 │臺中市│北屯區  │北屯│0000-0000 │建│ 0  │ 0  │6,013.00│2604/601300 │所有權人劉崇偉  │
└─┴───┴────┴──┴─────┴─┴──┴──┴────┴──────┴────────┘
┌───────────────────────────────────────────────────────────────┐
│建物                                                                                                                          │
├─┬─────┬────┬─────┬────┬───────────────────────┬─────────┬──┬──┤
│編│          │        │          │        │ 建物面積(單位：平方公尺)                     │    附屬建物      │    │    │
│  │          │        │          │        ├─┬─┬─┬─┬─┬─┬─┬─┬─┬─┬─┬─┼───┬───┬─┼──┼──┤
│  │          │        │          │建築式樣│一│二│三│四│五│六│十│地│地│地│屋│合│主要建│      │面│權利│    │
│  │  建號    │建物門牌│基地坐落  │主要建築│層│層│層│層│層│層│一│下│下│下│頂│  │築材料│      │積│    │    │
│  │          │        │          │材料及房│  │  │  │  │  │  │層│層│二│三│突│  │及用途│面積  │單│範圍│備考│
│號│          │        │          │屋層數  │  │  │  │  │  │  │  │  │層│層│出│計│      │      │位│    │    │
│  │          │        │          │        │  │  │  │  │  │  │  │  │  │  │物│  │      │      │  │    │    │
├─┼─────┼────┼─────┼────┼─┼─┼─┼─┼─┼─┼─┼─┼─┼─┼─┼─┼───┼───┼─┼──┼──┤
│  │          │青島路四│臺中市北屯│鋼筋混凝│  │  │1 │  │  │  │  │  │  │  │  │1 │ 陽台 │15.84 │平│    │    │
│  │00000-000 │段205號3│區○○段05│土      │  │  │3 │  │  │  │  │  │  │  │  │3 │      │      │  │    │所有│
│  │          │樓      │28-0000   │        │  │  │5 │  │  │  │  │  │  │  │  │5 ├───┼───┤方│    │權人│
│1 │          │        │          │        │  │  │. │  │  │  │  │  │  │  │  │. │      │      │  │全部│劉崇│
│  │          │        │          │        │  │  │9 │  │  │  │  │  │  │  │  │9 ├───┼───┤公│    │偉  │
│  │          │        │          │        │  │  │2 │  │  │  │  │  │  │  │  │2 │      │      │  │    │    │
│  │          │        │          │        │  │  │  │  │  │  │  │  │  │  │  │  │      │      │尺│    │    │
├─┴─────┴────┴─────┴────┴─┴─┴─┴─┴─┴─┴─┴─┴─┴─┴─┴─┴───┴───┴─┴──┴──┤
│共有部分：北屯段0000-000建號(權利範圍：10000分之57)＊＊3,482.33平方公尺                                                       │
│共同擔保建號：北屯段00000-000、00000-000、00000-000                                                                           │
└───────────────────────────────────────────────────────────────┘